臺灣高雄地方法院刑事判決
110年度交簡上字第14號
上  訴  人  
即  被  告  陳建華


選任辯護人  翁銘隆律師（法扶律師）
            吳軒宇律師（法扶律師）
上列上訴人即被告因公共危險案件，不服本院高雄簡易庭於民國
109年11月30日所為109年度交簡字第1997號第一審刑事簡易判決
（聲請簡易判決處刑：109年度速偵字第2268號），提起上訴，
本院管轄之第二審合議庭認不得以簡易判決處刑，改依通常程序
自為第一審判決如下：
    主  文
原判決撤銷。
陳建華吐氣所含酒精濃度達每公升零點二五毫克以上而駕駛動力
交通工具，累犯，處有期徒刑肆月，如易科罰金，以新臺幣壹仟
元折算壹日。並應於刑之執行前，令入相當處所，施以禁戒陸月
。
    事  實
一、陳建華於民國109年6月30日下午4時55分許，在高雄市小港
    區南星路上某工地飲用啤酒後，明知不得駕駛動力交通工具
    ，竟基於不能安全駕駛動力交通工具而駕駛之犯意，隨即騎
    乘車牌號碼000-000號普通重型機車於道路。嗣於同日下午5
    時許，行經高雄市小港區南星路南星管制站前，因臉色潮紅
    為警攔檢，發現其散發酒味，並於同日下午5時19分許對其
    施以檢測，測得其呼氣酒精濃度含量達每公升0.27毫克，始
    悉上情。 
二、案經內政部警政署高雄港務警察總隊報告臺灣高雄地方檢察
    署檢察官偵查後聲請簡易判決處刑。
    理  由
壹、程序部分：
    按刑事訴訟法第159條之1至159條之4為傳聞法則之例外規定
    ，被告以外之人於審判外之陳述，雖不符前4條之規定，而
    經當事人於審判程序同意作為證據，法院審酌該言詞或書面
    陳述作成時之情況，認為適當者，亦得為證據，刑事訴訟法
    第159條之5第1項定有明文。查本判決所引用之傳聞證據，
    業據檢察官、被告陳建華及其辯護人同意有證據能力（見本
    院110年度交簡上字第14號卷【下稱本院卷】第239頁），本
    院審酌該等證據作成時之情狀並無違法或不當等情形，認為
    以之作為本案證據亦屬適當，依上開規定自得作為認定事實
    之依據。
貳、實體部分：
一、本院認定事實所憑之證據及理由： 
　　訊據被告固坦承其於109年6月30日下午4時55分許，在高雄
    市小港區南星路某工地飲用啤酒後，隨即騎乘車牌號碼000-
    000號普通重型機車上路，於同日下午5時許行經南星管制站
    前為員警攔檢，員警於同日下午5時19分許對其施以檢測，
    測得其呼氣酒精濃度含量達每公升0.27毫克之事實（見內政
    部警政署高雄港務警察總隊高港警刑字第1090003734號卷【
    下稱警卷】第2-4頁、臺灣高雄地方檢察署109年度速偵字第
    2268號卷【下稱偵卷】第12頁、本院109年度交簡字第1997
    號卷【下稱簡卷】第32頁、本院卷第58頁），惟矢口否認有
    何不能安全駕駛之犯行，辯稱：我有馬上遺忘症、馬上忘記
    症、馬上健忘症。我當時忘記有喝酒，也忘記喝酒駕車會有
    公共危險罪等語（見警卷第4頁、簡卷第32頁、本院卷第58
    頁），及其辯護人以：被告為中度智能障礙，領有重大傷病
    卡，依據高雄市立凱旋醫院（下稱凱旋醫院）之鑑定內容可
    知被告對社會常規理解能力處於低下水準，被告行為時應有
    辨識行為違法或依其辨識而行為之能力顯著減低之情形，請
    依刑法第19條第2項規定減輕其刑等語為被告辯護（見本院
    卷第65、352-353頁），經查：
  ㈠被告於109年6月30日下午4時55分許，在高雄市小港區南星路
    某工地飲用啤酒後，隨即騎乘車牌號碼000-000號普通重型
    機車上路，於同日下午5時許行經南星管制站前為員警攔檢
    之事實，業據被告於警詢、偵查、原審審理程序、本院準備
    程序及審理時均坦承在卷（見警卷第2-4頁、偵卷第12頁、
    簡卷第32頁、本院卷第58頁），且被告飲酒後騎乘前揭普通
    重型機車為警查獲時，其呼氣之酒精濃度值達每公升0.27毫
    克等情，亦有第六貨櫃中心中隊道路交通事故當事人酒精測
    定紀錄表、財團法人臺灣電子檢驗中心呼氣酒精測試器檢定
    合格證書、內政部警政署高雄港務警察總隊舉發違反道路交
    通管理事件通知單附卷可稽（見警卷第9-11頁），是上揭事
    實堪以認定。
　㈡被告雖辯稱其有馬上遺忘症、馬上忘記症、馬上健忘症，所
    以當時忘記有喝酒，也忘記喝酒駕車會有公共危險罪等語，
    然經本院囑託凱旋醫院鑑定被告是否有上揭疾病，鑑定結論
    略以：...案主（即被告）對於過去曾數次酒駕且禁戒處分
    之原因及時間清楚知悉...記憶測驗正常，案主對於自行判
    斷之「馬上健忘症」疾病深信不疑，有妄想症狀。...記憶
    偽裝測驗部分：此項作業的難度極低，若受試者的得分過低
    ，表示有偽裝能力缺失的傾向。...案主三次測試不但沒進
    步，還愈來愈差，違反一般學習曲線，顯示他在做測驗時明
    顯故意答錯，刻意誇大其記憶力缺失。...腦波檢查報告部
    分：沒有腦皮質功能異常、無癲癇型態的異常放電，正常的
    清醒腦波圖。...案主於涉案時的血液酒精濃度並未對記憶
    力或涉案行為有影響。況在會談中，案主的對答如常，並沒
    有馬上忘記被問過問題的情形，能清楚描述此次酒駕的經過
    ，也能大致描述其過去史，可以記得上次因酒駕被判刑多久
    、執行時被關及住院的情形。...根據本次評估，案主並沒
    有達到「馬上忘記」的嚴重程度...案主刻意迴避及遺忘案
    件相關之犯罪事實，應為畏罪偽病失去記憶之症狀等語，有
    凱旋醫院110年7月8日高市凱醫成字第11071044300號函、11
    1年1月5日高市凱醫成字第11170122400號函暨所附被告之精
    神鑑定書2份在卷為憑（見本院卷第87-89、93、101-103、1
    89、199-203頁），且本院參以被告歷次於警詢、偵查、原
    審及本院所陳稱之當日情狀均屬一致，是認被告記憶尚屬清
    晰，核與上開鑑定結果認定被告記憶測驗正常，並無「馬上
    忘記」之嚴重程度乙節相符，故認上開鑑定結果因具有相當
    論據，實屬可採，是以，被告實際上並無其所稱之「馬上忘
    記」症，故其辯稱洵無足採。　　
　㈢至被告雖於111年9月29日本院審理程序中聲請做「戒酒鑑定
    」，以證明被告已經戒酒等語（見本院卷第334頁），然依
    凱旋醫院111年5月6日高市凱醫成字第11170834200號函覆略
    以：對於是否已完全戒酒，目前無法以科學實證方式完全確
    認等語（見本院卷第251頁），是以，凱旋醫院事實上無從
    進行被告要求之戒酒鑑定。況且，本院審理期間已經囑託凱
    旋醫院為被告進行鑑定共二次（有上開鑑定書2份在卷可稽
    ），被告之犯行既已明確，故本院認無再送鑑定之必要，併
    予敘明。另被告前聲請本院對之為第三次鑑定，經本院再次
    安排（第三次）鑑定，然該次鑑定被告僅有於111年7月25日
    至凱旋醫院門診，原定第二次期日即同年7月28日，被告未
    到，凱旋醫院因而改期至8月5日，被告復未到院，凱旋醫院
    再將期日改為8月12日，然被告仍未到院（改期3次被告均因
    故未到），因而未能完成鑑定乙節，有凱旋醫院111年8月15
    日高市凱醫成字第11171384600號函可稽（見本院卷第307頁
    ），而被告未於上揭時間到院進行鑑定之原因，係被告於上
    揭時日向辯護人表示「全身癱軟、呼吸困難」、「精神鑑定
    是浪費生命的行為...若不是做戒酒鑑定...法官跟醫院非常
    不專業，請律師更換一個更厲害的法官，讓他能做戒酒鑑定
    」等語，有刑事陳報狀可稽（見本院卷第311-312頁），堪
    認係因被告數次未如期到院故而無法完成第三次鑑定，惟本
    院認凱旋醫院業已為被告進行二次鑑定，鑑定之內容詳盡且
    可採（業已敘述如上），故儘管未完成第三次鑑定，於本案
    犯行之認定亦無影響，附此敘明。 　　
　㈣綜上所述，被告所辯乃卸責之詞，並無足採，本案事證明確
    ，被告犯行洵堪認定，應依法論科。
二、新舊法比較：
    按行為後法律有變更者，適用行為時之法律。但行為後之法
    律有利於行為人者，適用最有利於行為人之法律，刑法第2
    條第1項定有明文。查被告為本案行為後，刑法第185條之3
    業於111年1月28日修正公布施行，並於同年月30日生效。修
    正後刑法第185條之3第1項第1款之不能安全駕駛動力交通工
    具罪之法定刑業由「2年以下有期徒刑，得併科20萬元以下
    罰金。」修正為「3年以下有期徒刑，得併科30萬元以下罰
    金。」，經比較新舊法之規定，修正後刑法第185條之3第1
    項第1款之規定並未有利於被告，依據前揭規定，應適用被
    告行為時即修正前刑法第185條之3第1項第1款之規定。
三、論罪：
  ㈠核被告所為，係犯修正前刑法第185條之3第1項第1款之吐   
   氣所含酒濃度達每公升0.25毫克以上而駕駛動力交通工具   
   罪。
  ㈡被告前因不能安全駕駛動力交通工具案件，經本院以105年度
    審交易字第274號判決處有期徒刑8月，後上訴至臺灣高等法
    院高雄分院（下稱高雄高分院）以105年度交上易字97號判
    決駁回確定；又因不能安全駕駛動力交通工具案件，經本院
    105年度交易字第156號判決處有期徒刑6月，後上訴至高雄
    高分院以106年度交上易字180號判決駁回確定，上開2罪嗣
    經高雄高分院以107年度聲字第252號裁定應執行有期徒刑1
    年確定，於107年11月20日執行完畢，有臺灣高等法院被告
    前案紀錄表在卷可憑，並經公訴檢察官依憑前揭判決執行情
    形，主張被告為累犯並提出臺灣高雄地方檢察署執行指揮書
    電子檔紀錄及上揭判決、裁定為證（見本院卷第265-277頁
    ），被告於徒刑執行完畢後之5年內，故意再犯本件有期徒
    刑以上之罪，為累犯；而本件並無應處最低法定刑，又無刑
    法第59條規定得減輕之情形，且適用累犯加重規定時，亦無
    超過其所應負擔罪責之情事，爰依刑法第47條第1項之規定
    加重其刑。 
  ㈢按行為時因精神障礙或其他心智缺陷，致其辨識行為違法或
    依其辨識而行為之能力，顯著減低者，得減輕其刑，刑法第
    19條第2項定有明文。查辯護人為被告之利益主張本案應依
    刑法第19條第2項規定減輕其刑等語，而經本院囑託凱旋醫
    院鑑定被告行為時之精神狀態，鑑定結論略以：...案主（
    即被告）診斷為「思覺失調症」、「酒精引發精神病症」及
    「非特異憂鬱症」。...雖案主對於自身患有絕症「馬上健
    忘症」、「馬上忘記症」、「馬上遺忘症」深信不疑，且所
    述內容明顯與現實證據矛盾出入...應為思覺失調症引起之
    妄想症狀之一。...案主知悉喝酒騎車為違法行為，且會面
    臨相對應之刑罰處罰，且也知道當天他人所給予之杯中盛裝
    為啤酒，而自己即將準備駕駛交通工具，但仍執意不顧後果
    飲下...案主在犯案時沒有因喝酒行為致其辨識行為違法或
    依其辨識而行為的能力有欠缺或顯著降低的情形。...妄想
    症狀之內容並未影響案主辨識其行為違法，或依其辨識而行
    為之能力。...案主雖有思覺失調症及酒精使用障礙症，但
    並無因上述精神障礙，而致本涉案行為時之辨識能力或依其
    辨識而行為之能力有所欠缺或顯著降低等語，有凱旋醫院11
    0年7月8日高市凱醫成字第11071044300號函、111年1月5日
    高市凱醫成字第11170122400號函暨所附被告之精神鑑定書2
    份在卷為憑（見本院卷第103-105、201-203頁），本院審酌
    鑑定機關係考量被告之個人生活史、病史及精神狀態檢查與
    心理衡鑑結果而作綜合研判，故認上開鑑定結果具有相當論
    據而屬可採，是以，被告雖罹患「思覺失調症」、「酒精引
    發精神病症」及「非特異憂鬱症」，但並未影響其意識能力
    或控制能力，難認被告於本案行為時之辨識能力或依其辨識
    而行為之能力有所欠缺或顯著降低，故無刑法第19條第2項
    規定之適用，辯護人上揭主張，礙難准許。
四、撤銷原判決之理由： 
  ㈠原審以被告不能安全駕駛動力交通工具犯行事證明確，予以
    論罪科刑，固非無見。惟參以被告前所犯不能安全駕駛動力
    交通工具罪（共7次）之犯罪時間均甚為相近（於98年、100
    年、103年、104年、105年間，有臺灣高等法院被告前案紀
    錄表可稽），而被告經本院105年度交易字第156號判決（下
    稱前案，該案之後經高雄高分院以106年度交上易字180號判
    決上訴駁回確定，見本院卷第267-275頁）宣告施以禁戒處
    分後，所為本案之犯罪時間距前案（犯罪時間為105年8月29
    日）已相隔近4年，與其之前密集多次犯下不能安全駕駛動
    力交通工具罪之情狀相比，應認有所改善；且被告於前案測
    得呼氣酒精濃度為每公升0.80毫克，與本案測得之呼氣酒精
    濃度為每公升0.27毫克相比，本案違反義務之情況屬較輕微
    。是以，被告於前案之禁戒處分治療後，所犯本案與其之前
    多次且密集所犯不能安全駕駛動力交通工具案件之情況相比
    ，情節較輕微，原審量刑時並未審酌上揭情狀，故認原審量
    刑過重，應由本院管轄之第二審合議庭將原判決予以撤銷改
    判。
  ㈡爰以行為人之責任為基礎，審酌被告飲酒後貿然騎乘機車上
    路，足認其漠視自己及其他公眾生命、身體、財產之安全，
    所為實屬不該，惟念及被告本次駕車後隨即遭員警攔查，並
    未肇事致生交通事故或其他傷亡之實害結果，及審酌本案測
    得之呼氣酒精濃度為每公升0.27毫克之情狀，兼衡被告自陳
    目前無業之經濟狀況、受有專科畢業之教育程度（見本院卷
    第352頁）及被告領有中度身心障礙證明（有中華民國身心
    障礙證明可佐，見本院卷第15-1頁）且有上述之精神狀況（
    有前揭精神鑑定報告書2份可參），可見其身心係屬弱勢等
    一切情狀，量處如主文第2項所示之刑，並諭知如主文第2項
    所示之易科罰金折算標準。   
五、禁戒處分之宣告：
  ㈠按因酗酒而犯罪，足認其已酗酒成癮並有再犯之虞者，於刑
    之執行前，令入相當處所，施以禁戒，刑法第89條第1項定
    有明文。所謂「酒精依賴」（即「酒癮」）作為一種「臨床
    診斷」之核心概念，係指當事人飲酒成習，致對其身體健康
    、個人功能、人際關係、社會適應造成重大之負面影響，然
    其飲酒「習慣」並未因此出現實質改變。又按保安處分之宣
    告，應受比例原則之規範，使保安處分之宣告與行為人所為
    之嚴重性、行為人所表現之危險性，及對於行為人未來行為
    之期待性相當（司法院大法官釋字第471號參照）。
　㈡參以凱旋醫院110年7月5日、111年1月5日之鑑定書略以：案
    主（即被告）過去長期使用酒精，酒後曾有情緒失控、謾罵
    行為，且有多次酒駕行為，不喝的時候有明顯戒斷症狀，顯
    示有酒精使用障礙症。案母（即被告母親）述案主目前無業
    ，幾乎都待在自己房間內喝酒，一星期大約喝5天，昏睡2天
    ，反覆循環。案父（即被告父親）感嘆案主屢勸不聽，即使
    曾因酒駕服刑，出監後仍對於酒精有高度的使用。案主因思
    覺失調症的妄想症狀導致錯誤認知解釋自己罹患重大疾病，
    而使憂鬱症狀明顯，進一步強化已有的喝酒行為，況且案主
    認為喝酒會增助力，亦即案主的精神疾病已使其控制不喝酒
    的能力有明顯缺損，於抑制不喝酒的控制能力已達顯著降低
    等語（見本院卷第101、191、193、201、203-205頁），且
    被告經診斷有「思覺失調症」、「酒精引發精神病症」及「
    非特異憂鬱症」，業如前述，而依上揭鑑定書之說明，認被
    告抑制不喝酒的控制能力已達顯著降低，堪認被告確有以飲
    酒緩和精神症狀之生活習慣等情，準此，被告上開慢性而長
    期性無法自制之病態性飲酒，應得評價為酗酒，而認被告有
    酗酒之習慣至明。
  ㈢又參凱旋醫院111年1月5日之鑑定書略以：案主母親表示不期
    待案主去工作，若去工作，喝酒的行為更嚴重。本案發生背
    景即是工作讓案主有藉口與機會使用保力達，也確實發生了
    酒駕行為等語（見本院卷第193頁），核與被告於警詢、偵
    查及本院時自承：我今日（109年6月30日）17時許因做工下
    班，我拿派工單給工地主任，跟工地主任喝了兩杯（衛生杯
    大小）金牌啤酒，我喝完馬上騎車上路，之後要出去管制站
    的時候就被港警攔查等語相符（見警卷第2頁背面至第3頁背
    面、偵卷第12頁、本院卷第58頁），故認本案係因被告之酗
    酒習慣而所犯。再者，被告前曾因不能安全駕駛罪經法院7
    度判處有罪確定，有臺灣高等法院被告前案紀錄表可稽，是
    被告前已因酗酒而多次犯罪，且觀諸凱旋醫院110年7月5日
    、111年1月5日之鑑定書略以：隨著案主之喝酒行為，使精
    神疾病越嚴重，精神症狀越明顯，且案主已多次酒駕，此次
    因無法抗拒環境誘惑，欠缺自律，合理化其錯誤行為，再犯
    的危險性高，建議需配合長期住院治療，強制接受戒酒及酒
    駕行為的治療，戒除酗酒行為等語（見本院卷第101、205頁
    ），堪認被告已酗酒成癮並有再犯之虞，無法僅藉由刑罰執
    行遏止其酒後騎車之高度危險性，況其行為對交通秩序及其
    他用路權人人身、財產安全之嚴重性及危險性均不容忽視，
    本院因認本案犯行已對社會產生相當之危險性，自有於刑罰
    之外另施以禁戒處分之必要，為期給予被告適當之矯正而促
    其更生再造，爰依刑法第88條第1項規定，宣告於刑之執行
    前，令入相當處所，施以禁戒6月。另如被告施以禁戒處分
    期間，經醫療院所評估酗酒症狀已有改善，無繼續執行之必
    要，得由檢察官依刑事訴訟法第481條第1項、刑法第89條第
    2項但書規定，聲請法院免除繼續執行，附此敘明。　
六、末按適用簡易判決處刑之案件，所科之刑以宣告緩刑、得易
    科罰金之有期徒刑及拘役或罰金為限，刑事訴訟法第449條
    第3項定有明文。其刑罰均有「得不於特定機構內執行」之
    特性，對於人身自由之限制程度較小，且因係明案、微案，
    始得不經通常審判程序，逕以簡易判決處刑。而刑法之保安
    處分，除保護管束及驅逐出境外，餘如感化教育、監護、禁
    戒、強制工作及治療等處分，均係實質上限制人身自由之刑
    罰補充制度，雖非刑罰本身，但須於特定機構內執行，就人
    身自由之限制而言，實與刑罰之自由刑無異。如未經通常審
    判程序，逕以簡易判決宣告限制人身自由之保安處分，無異
    宣告被告必須於特定機構內接受人身自由之限制；此與上開
    簡易判決處刑之制度本質不合，且於正當法律程序原則有違
    。從而刑事訴訟法第450條第1項「以簡易判決處刑時，得併
    科沒收或為其他必要之處分。」所稱「其他必要之處分」，
    自不包括拘束人身自由之保安處分在內。如未經通常程序審
    判，不得宣告拘束人身自由之保安處分；否則違反正當法律
    程序，侵害被告訴訟權之保障，有適用法則不當之判決違法
    （最高法院109年度台非字第165號判決可資參照）。又刑事
    訴訟法第455條之1第3項規定，對於簡易判決之上訴，準用
    同法第三編第一章及第二章之規定。是管轄第二審之地方法
    院合議庭受理簡易判決上訴案件，應依通常程序審理。其認
    案件有刑事訴訟法第452條所定第一審應適用通常程序審判
    而不得適用簡易程序審判之情形者，應撤銷原簡易判決，逕
    依通常程序為第一審判決。查被告既經本院合議庭撤銷原判
    決，改判處如主文所示之有期徒刑，並經本院施以禁戒處分
    6月，睽諸上開說明，已不符合得為簡易判決處刑之情形，
    應逕行改依第一審通常程序判決之，如不服本判決，仍得於
    法定上訴期間內，向管轄之第二審法院提起上訴，併此敘明
    。
據上論斷，應依刑事訴訟法第452條、第455條之1第1項、第3項
、第369條第1項前段、第364條、第299條第1項前段，判決如主
文。
本案經檢察官施昱廷聲請簡易判決處刑，檢察官郭武義到庭執行
職務。
中　　華　　民　　國　　111 　年　　10　　月　　20　　日
                  
　　　　　　　　　刑事第十庭  審判長法  官  曾鈴媖
　　　　　　　　　
　　　　　　　　　                  法  官  林怡姿
　　　　　　　　　
　　　　　　　　　                  法　官  蔣文萱
以上正本證明與原本無異。
如不服本判決應於收受判決後20日內向本院提出上訴書狀，並應
敘述具體理由。其未敘述上訴理由者，應於上訴期間屆滿後20日
內向本院補提理由書(均須按他造當事人之人數附繕本)「切勿逕
送上級法院」。
中　　華　　民　　國　　111 　年　　10　　月　　20　　日
                                    書記官  廖佳玲
附錄本案論罪科刑法條：
《修正前中華民國刑法第185條之3第1項》　　　　　　　　　駕
駛動力交通工具而有下列情形之一者，處二年以下有期徒刑，得
併科二十萬元以下罰金：
一、吐氣所含酒精濃度達每公升零點二五毫克或血液中酒精濃度
    達百分之零點零五以上。
二、有前款以外之其他情事足認服用酒類或其他相類之物，致不
    能安全駕駛。
三、服用毒品、麻醉藥品或其他相類之物，致不能安全駕駛。